【裁判字號】    98,訴,130
【裁判日期】    980706
【裁判案由】    返還價金
【裁判全文】
臺灣屏東地方法院民事判決               98年度訴字第130號
原      告  乙○○
訴訟代理人  孔福平律師
被      告  甲○○
上列當事人間返還價金事件，本院於民國98年6月22日言詞辯論
終結，判決如下：
    主  文
原告之訴及假執行之聲請均駁回。
訴訟費用由原告負擔。
    事  實  及  理  由
一、按因不動產之物權或其分割或經界涉訟者，專屬不動產所在
    地之法院管轄。其他因不動產涉訟者，得由不動產所在地之
    法院管轄；民事訴訟法第10條定有明文。系爭契約中之系爭
    土地坐落地為屏東縣牡丹鄉，依上述管轄之規定得由臺灣屏
    東地方法院為管轄法院，本院自有管轄權。
二、本件被告未於言詞辯論期日到場，核無民事訴訟法第386 條
    各款所列情形，爰依原告聲請，由其一造辯論而為判決。
三、原告主張：
(一)、被告與原告於民國83年2 月1 日簽具讓渡契約書（下稱系爭
    契約），被告願將所承租之山地保留地，坐落牡丹鄉○○段
    252 地號，面積約2 公頃40公畝、同段253 地號，面積約20
    公畝及同段256 地號，面積約1 公頃2 公畝等3 筆土地（下
    稱系爭土地），出讓予原告耕作、使用管理，約定讓與總價
    額為新臺幣（下同）320 萬元，並於83年2 月1 日全部付清
    不另立據，出讓林地之地上物，果樹及果實全部出讓予原告
    收成，工寮及內部設備、農耕工具機械、生產工具全部歸原
    告，該林地之水源亦一併由原、被告共同使用，如無，則由
    被告出面代為解決。兩造契約成立後，嗣由被告將土地交付
    予被告占有使用管理。
(二)、然被告讓渡予原告耕作、使用、管理之系爭土地，皆為地目
    林之山坡地保育區林業用地，均屬原住民保留地；而原住民
    保留地，只限於具原住民身分，始得占有、使用、管理、收
    益。故系爭契約，為自始無效，被告應返還所收受之讓渡價
    金。
(三)、且被告稱系爭土地，係其承租之山地保留地，惟1.被告本未
    承租上揭三筆土地。2.上揭三筆土地，其中：(1)252 地號土
    地，為國有，已於85年6 月7 日由第三人楊明雄為地上權登
    記。(2)253 地號土地，亦為國有。(3)256 地號土地，亦為國
    有，並已於92年8 月11日由第三人楊正光因贈與，取得該筆
    土地所有權。故該系爭契約縱屬有效，被告亦不能將上揭土
    地依約使原告取得耕作、使用、管理之權利。原告因被告給
    付不能，致有受讓渡價金320 萬元之損害。
(四)、另系爭契約中之系爭土地，坐落地段及被告之契約履行地為
    牡丹鄉，故依民事訴訟法管轄之規定應由臺灣屏東地方法院
    為管轄法院。並聲明：1.被告應給付原告320 萬元，即自本
    書狀繕本送達之翌日起至清償日止，按週年利率百分之5 計
    算之利息。2.願供擔保，請准為假執行之宣告。
三、被告則以：
(一)、本件係屬於契約解除後返還價金之問題，並非不動產本身之
    問題，而返還價金係清償行為，應由被告住、居所地之法院
    管轄，與標的所在地無關，故臺灣屏東地方法院就本件爭執
    事件應無管轄權，而被告之住居地為「嘉義縣竹崎鄉」，為
    此聲請將本件移轉管轄於臺灣嘉義地方法院審理，以保權益
    。
(二)、系爭土地係被告向前手即訴外人鄭秋田 (住台南縣東山鄉，
    已死亡)購 買權利後，繼續耕作，並在土地上建蓋200 坪之
    倉庫及可供居住之20坪房屋，該土地上除原已種植之橘子樹
    外，被告再加種椰子樹，每年果實收成約400 萬元，扣除成
    本後，實際收益約200 萬元，但因被告家中人手不足，始忍
    痛將所有地上物包含果樹、果實、機具及設施等，以320 萬
    元之低價出售讓渡予原告。
(三)、按契約應以當事人立約當時之真意為準，而真意何在又應以
    過去事實及其他一切證據資料為斷定之標準，不能拘泥文字
    致失真意。被告與原告訂立系爭契約時，即將與前手鄭秋田
    間之讓渡契約書一併交付予原告收執，且被告未曾表示對於
    系爭土地為「承租」，乃讓渡契約書上何以記載為「承租」
    因被告所受教育程度不高，且時間久遠，巳無法記憶。如被
    告曾表示對該土地係「承租」，亦不可能僅依被告口頭表示
    即算數，原告必定會要求被告提出租約書為憑，惟被告既未
    提出租約書，原告豈能相信有承租之事實，足見本件原告確
    係明知並非「承租」而僅係權利之讓渡而已。
(四)、被告於83年2 月1 日出讓後即返回嘉義縣竹崎鄉居住，而由
    原告繼續占有耕作收益，之後其中252 地號土地於85年6 月
    7 日被第三人楊明雄設定地上權、256 地號土地於92年8 月
    11 日 被第三人楊正光取得所有權，均係發生於系爭契約之
    後，並非在系爭契約之前，顯與被告無關，原告主張被告給
    付不能，顯不足採。
(五)、原告主張固有前揭設定地上權等情形，被告無法依約使原告
    取得耕作、使用、管理之權利，致原告受有讓渡價金320 萬
    元之損害云云。然1.系爭契約係於83年2 月1 日訂立，被告
    於訂約後即將土地及地上物等全部交付予原告耕作、使用、
    管理，且迄今已逾15年之久，原告故意不提在15年期間占有
    耕作所獲得之收益，僅要求返還訂約當時之讓渡價金320萬
    元，顯無理由，被告主張應互相抵銷。2.被告所交付之200
    坪倉庫、20坪住房、50公噸之水塔，以及4 台搬運車、2 台
    噴霧機、1 台選果機等，其價值即高達300 萬元。另如前述
    ，地上果樹之收益每年實際收入約200 萬元，以15年計算，
    收入即高達3000萬元，何能謂其受有讓渡價金320 萬元之損
    害？是原告請求返還價金，顯無理由。
(六)、按消滅時效因起訴而中斷，本件原告主張系爭契約自始無效
    ，但系爭契約係於83年2 月1 日訂立，而原告之起訴狀日期
    為98年2 月2 日，已滿15年又1 天，是本件返還價金請求權
    ，依民法第125 絛規定因15年間不行使而消滅，被告得拒絕
    返還，爰特提出時效之抗辯。並聲明：1.原告之訴及假執行
    之聲請均駁回。2.如受不利判決願供擔保聲請免為假執行。
四、兩造爭執事項：(一)本件爭執事件本院是否有管轄權？(二)兩造
    於83年2 月1 日所訂立之系爭契約是否有效？若否，原告得
    否請求被告返還價金320 萬元？
五、本院之判斷：
(一)、按因不動產之物權或其分割或經界涉訟者，專屬不動產所在
    地之法院管轄。其他因不動產涉訟者，得由不動產所在地之
    法院管轄；民事訴訟法第10條定有明文。系爭契約中之系爭
    土地坐落地為屏東縣牡丹鄉，依上述管轄之規定得由臺灣屏
    東地方法院為管轄法院，本院自有管轄權，核先敘明。
(二)、按解釋意思表示，應探求當事人之真意，不得拘泥於所用之
    辭句；民法第98條定有明文。是解釋契約應以當事人立約當
    時之真意為準，而真意何在又應以過去事實及其他一切證據
    資料為斷定之標準，不能拘泥文字致失真意。本件依原告所
    提出而為被告所不否認之讓渡契約書上雖記載為「承租」，
    然在同讓渡契約書上第三條記載：「關於出讓地如能辦理產
    權移轉登記或租用人名義變更時，出讓人應無條件提供有關
    證明文件，供與承讓人辦理移轉登記之用」，顯見原告於簽
    訂系爭讓渡契約書時即知本件被告在使用之系爭土地上只有
    使用權，連「承租權」都沒有，更遑論所有權（否則即可變
    更所有權人或承租人名義，而此種交易方式即係一般在無法
    登記為所有權人或承租人之情形下所常使用之模式）。又如
    被告曾表示對該土地係「承租」，亦不可能僅依被告口頭表
    示即算數，原告必定會要求被告提出租約書為憑，惟被告既
    未提出租約書，原告豈能相信有承租之事實，足見本件原告
    確係明知並非「承租」而僅係使用系爭土地權利之讓渡而已
    ，自非「給付不能」，其契約自屬有效，被告上提辯解應堪
    採信。
(三)、被告於83年2 月1 日出讓系爭土地使用權後即由原告繼續占
    有耕作收益，為原告所不否認，原告既知其所取得僅係系爭
    土地之使用權，而無所有權及承租權，則原告自應自行承擔
    無法取得所有權及承租權而系爭土地如由他人取得所有權、
    地上權、承租權等權利，原告有可能無法再繼續使用系爭土
    地之危險；之後其中252 地號土地於85年6 月7 日被第三人
    楊明雄設定地上權、256 地號土地於92年8 月11日被第三人
    楊正光取得所有權，均係發生於系爭契約之後，並非在系爭
    契約之前，顯與被告無關，原告主張被告給付不能，顯不足
    採。
(四)、系爭契約係於83年2 月1 日訂立，被告於訂約後即將土地及
    地上物等全部交付予原告耕作、使用、管理，為原告所不否
    認，迄今已逾15年之久，原告故意不提在15年期間占有耕作
    所獲得之收益，僅要求返還訂約當時之讓渡價金320 萬元，
    亦與誠原則有違。
(五)、綜上所述，兩造所簽訂之上述契約既屬有效，且契約標的已
    交付原告使用，被告之債務自已履行完畢；原告仍起訴主張
    上揭契約無效，訴請被告返還其所給付之讓渡價金320 萬及
    自起訴書狀繕本送達之翌日起至清償日止，按週年利率百分
    之5 計算之利息，即無理由，應予駁回。
(六)、原告之訴既遭駁回，其假執行之聲請即失所依附，應併駁回
    。
六、結論，本件原告之訴為無理由，依民事訴訟法第385 條第1
    項前段、第78條，判決如主文。
中    華    民    國    98    年    7     月    6     日
                  民事第二庭    法  官  張世賢
正本係照原本作成。
如不服本判決，應於收受送達後二十日內向本院提出上訴書狀。
中    華    民    國    98    年    7     月    6     日
                                書記官  粘嫦珠


司法院資訊處製作；財團法人民間司法改革基金會備份。
